ACORDAO-COMPLETO-2441088

ACÓRDÃO 5920/2021 ATA 11/2021 - SEGUNDA CÂMARA

VISTOS, relatados e discutidos estes autos de reversão de pensão militar concedida pelo Comando do Exército à beneficiária acima indicada;
ACORDAM os Ministros do Tribunal de Contas da União, reunidos em sessão da 2ª Câmara, diante das razões expostas pelo Relator, com fundamento no art. 71, inciso III, da Constituição Federal e nos arts. 1º, inciso V, 39, inciso II, e 45 da Lei 8.443/1992, em:
9.1 considerar ilegal o ato de reversão de pensão de Jeanine Maria Menna Barreto da Silveira (XXX.951.667-XX) , recusando-lhe o registro;
9.2. dispensar o ressarcimento das quantias indevidamente recebidas de boa-fé pela interessada, consoante o disposto no Enunciado 106 da Súmula da Jurisprudência do TCU;
9.3. determinar ao Comando do Exército que:
9.3.1. faça cessar, no prazo de 15 (quinze) dias, contado a partir da ciência desta deliberação, os pagamentos decorrentes do ato impugnado, sob pena de responsabilidade solidária da autoridade administrativa omissa, consoante disposto nos arts. 71, inciso IX, da Constituição Federal, e 262 do Regimento Interno desta Corte;
9.3.2. comunique à interessada sobre o teor desta decisão, alertando-a de que o efeito suspensivo proveniente da interposição de eventuais recursos não a eximirá da obrigação de devolver os valores percebidos indevidamente após a notificação do presente acórdão, caso os recursos não sejam providos;
9.4. determinar à Secretaria de Fiscalização de Pessoal que monitore o cumprimento das medidas indicadas no subitem 9.3., representando a este Tribunal, caso necessário.

Ato de pensão militar, submetido, para fins de registro, à apreciação do Tribunal de Contas da União (TCU), de acordo com o art. 71, inciso III, da Constituição Federal.  O ato foi cadastrado e disponibilizado ao TCU por intermédio do Sistema de Apreciação e Registro de Atos de Admissão e Concessões (e-Pessoal), na forma do art. 2º, caput e incisos I a IV, e art. 4º, caput, da Instrução Normativa TCU 78/2018.

Segunda Câmara

Comando do Exército.

3. Interessados/Responsáveis:
3.1. Interessado: Jeanine Maria Menna Barreto da Silveira (XXX.951.667-XX).

13.1. Ministros presentes: Bruno Dantas (Presidente), Augusto Nardes, Aroldo Cedraz (Relator) e Raimundo Carreiro.
13.2. Ministros-Substitutos presentes: Marcos Bemquerer Costa e André Luís de Carvalho.

ACORDAO-COMPLETO-2541879

Acórdão de Relação 4082/2022 - Segunda Câmara

Acórdão de Relação

AROLDO CEDRAZ

Transcrevo abaixo a instrução de Secretaria de Fiscalização de Pessoal - Sefip, peça 9, que obteve anuência de seus dirigentes, peça 10.
"Trata-se de ato de pensão militar, submetido, para fins de registro, à apreciação do Tribunal de Contas da União (TCU) , de acordo com o art. 71, inciso III, da Constituição Federal.  O ato foi cadastrado e disponibilizado ao TCU por intermédio do Sistema de Apreciação e Registro de Atos de Admissão e Concessões (e-Pessoal) , na forma do art. 2º, caput e incisos I a IV, e art. 4º, caput, da Instrução Normativa TCU 78/2018.
EXAME TÉCNICO
Procedimentos aplicados
Os procedimentos para exame, apreciação e registro de atos de pessoal encontram-se estabelecidos na Instrução Normativa TCU 78/2018 e na Resolução TCU 206/2007. Essas normas dispõem, em seus arts. 4º, § 2º, e 3º, § 3º, respectivamente, que os atos de pessoal disponibilizados por meio do e-Pessoal devem ser submetidos à crítica automatizada do próprio sistema, com base em parâmetros predefinidos.
Relativamente aos atos de admissão e concessão de aposentadoria, pensão e reforma, as rotinas de crítica das informações cadastradas nos sistemas informatizados de coleta de atos foram elaboradas e validadas levando-se em conta as peculiaridades desses atos. Os itens de verificação do sistema compreendem prazos e fundamentos legais, assim como eventuais ocorrências de acumulação. Trata-se de verificações mais abrangentes, minuciosas e precisas do que aquelas que podem ser realizadas por mãos humanas, proporcionando um nível de segurança ainda maior.
As críticas aplicadas aos atos encontram-se discriminadas na opção Crítica do Sistema e-Pessoal.
Além da crítica automatizada, há verificação humana adicional no caso de haver alertas do sistema ou informações não formatadas, como esclarecimentos do gestor ou do controle interno.  
As críticas também consideram os registros do Sistema Integrado de Administração de Recursos Humanos (Siape) . O Siape disponibiliza informações atualizadas sobre as parcelas que integram os proventos, diferentemente, portanto, do E-Pessoal, que informa as parcelas no momento do registro do ato. 
Inicialmente foi realizada uma diligência por esta unidade técnica ao Comando do Exército, peça 02, nos seguintes termos:
verificou-se no banco de dados deste Tribunal que a Sra. JEANINE MARIA MENNA BARRETO DA SILVEIRA, CPF XXX.951.667-XX, recebe duas pensões militares conforme quadro demonstrativo a seguir:
	Instituidor
	Beneficiário
	Benefício
	Matrícula
	Valor

	CELSO MENA BARRETO
	JEANINE MARIA MENNA BARRETO DA SILVEIRA
	Pensão Militar
	980615351
	R$ 7.368,16

	CARLOS ALBERTO LIMA MENNA BARRETO
	JEANINE MARIA MENNA BARRETO DA SILVEIRA
	Pensão Militar
	982798841
	R$ 21.330,42

b) desta forma, solicita-se que sejam enviados os seguintes documentos:
1) cópia da certidão de nascimento da Sra. JEANINE MARIA MENNA BARRETO DA SILVEIRA; 
2) cópia da certidão de nascimento do Sr. CELSO MENA BARRETO, CPF XXX.465.590-XX 
3) cópia de inteiro teor dos 02 (dois) processos de concessão de pensão militar a beneficiária supracitada; 
4) cópia da ficha de beneficiário e do processo que incluiu a Sra. JEANINE MARIA MENNA BARRETO DA SILVEIRA, CPF XXX.951.667-XX, no rol dos beneficiários do instituidor Sr. CARLOS ALBERTO LIMA MENNA BARRETO, CPF XXX.537.012-XX. 
5) informar o grau de parentesco entre a Sra. JEANINE MARIA MENNA BARRETO DA SILVEIRA e os instituidores Sr. CELSO MENA BARRETO e Sr. CARLOS ALBERTO LIMA MENNA BARRETO; e
 6) Caso haja algum processo de adoção partindo dos instituidores supracitados em relação à beneficiária Sra. JEANINE MARIA MENNA BARRETO DA SILVEIRA, enviar a este TCU cópia do aludido processo.
O Comando do Exército enviou a resposta por meio dos ofícios anexados às peças 04 e 05, documentação acostada aos autos, na qual constatou-se que foi solicitado parecer técnico ao Diretor de Civis, Inativos e Pensionistas quanto à possibilidade de habilitação de Sra. JEANINE MARIA MENNA BARRETO DA SILVEIRA na pensão de seu pai biológico, segue transcrição.
1.Versa o presente expediente sobre solicitação de parecer técnico. 
2.Sobre o requerimento de reversão de pensão militar de interesse da senhora JEANINE MARIA MENNA BARRETO DA SILVEIRA, filha biológica do tenente Coronel CARLOS ALBERTO UMA MENNA BARRETO, informo a V Exa. o seguinte:
- a requerente foi adotada por CELSO MENNA BARRETO, avó paterno, juntamente com suas primas MARIA DE LOURDES MENNA BARRETO AZAMBUA e MARIA CRISTINA MENNA BARRETO SILVEIRA;
- em 1985, com a morte da viúva do General Celso, as citadas senhoras foram habilitadas por reversão, pela SIP/3 com a cota-parte de 1/3 (um terço) :
- em 1993, com a morte do Tenente Coronel LUIZ CARLOS MENNA BARRETO, pai biológico da Sra. Maria de Lourdes e Maria Cristina, estas foram habilitadas cumulativamente a pensão do pai adotivo, de acordo com o oficio citado na referência;
- todos os títulos foram homologados pelo TCU; e
        - agora, com o falecimento de NEUSA MARIA MENNA BARRETO, mãe biológica da Sra. Jeanine, esta requereu a reversão do benefício cumulativamente com o que já vem do ocorrido com as pensionistas Maria de Lourdes e Maria Cristina.
Em resposta, o Diretor de Civis, Inativos e Pensionistas do Exército se posicionou da seguinte forma, segue transcrição, peça 05, págs. 17 e 18:
I. Versa o presente expediente sobre solicitação de parecer técnico. 
2. Em atenção ao solicitado no oficio da referência, no qual V Exa. solicitou parecer desta Diretoria, sobre habilitação à pensão militar em reversão de interesse da Sra. JEANINE MARIA MENNA BARRETO em virtude do óbito da Sra. NEUSA MARIA MENNA BARRETO, mãe biológica, ocorrido em 20 Jan 2009, esclareço a V. Exa. o seguinte: 
a. a pensão militar recebida pela Sra. JEANINE foi instituída pelo Gen. CELSO MENNA BARRETO (pai adotivo) e foi julgada legal pelo Tribunal de Contas da União em 1986: 
b. quanto à habilitação em reversão requerida pela mesma, instituída pelo Cel. CARLOS ALBERTO LIMA MENNA BARRETO (pai biológico) , deve ser observado a legislação vigente na época da adoção. Art. 378 do Código Civil Brasileiro/1916, abaixo transcrito:
 "Os direitos e deveres que resultam do parentesco natural não se extinguem pela adoção, exceto o pátrio poder, que será transferido do pai natural para o adotivo." Grifei: 
c.a Lei 3.765/60 (Lei de Pensões) define: 
Art. 7º A pensão militar defere-se na seguinte ordem: 
II - Aos filhos de qualquer condição, exclusive os maiores do sexo masculino, que não sejam interditos ou inválidos;
d. sobre a acumulação de pensão militar deve ser observado o Art. 29 da Lei 3.765/60, vigente na época do fato gerador da pensão (21 Ago 1995) , data do óbito do Cel. CARLOS ALBERTO UMA MENNA BARRETO. 
 "Art 29. É permitido a acumulação:
de duas pensões militares;
3. Do acima exposto, informo a V Exa. que este Órgão Técnico Normativo é de parecer que a Sra. JEANINE MARIA MENNA BARRETO poderá ser habilitada na pensão militar em reversão, instituída pelo Cel. CARLOS ALBERTO LIMA MENNA BARRETO, a contar do óbito da Sra. NEUSA MARIA MENNA BARRETO, mãe biológica.
Exame das Constatações
Frente as informações prestadas pelo Comando do Exército, esta unidade técnica passa a analisar o caso em tela.
No que se refere à adoção de neta por avô paterno, ou seja, parente ascendente, tal adoção foi possível até a entrada em vigor da lei nº 8.069, de 13 de julho de 1990, Estatuto da Criança e do Adolescente (ECA) , que em seu §1º do art. 42 se pronuncia da seguinte forma:
 Art. 42.  Art. 42. Podem adotar os maiores de vinte e um anos, independentemente de estado civil. 
§ 1º Não podem adotar os ascendentes e os irmãos do adotando.  (Grifo nosso) 
Assim, a adoção pelo avô paterno, no caso em estudo, ocorreu em data anterior à vigência do ECA, logo, sobre tal adoção não paira ilegalidade, e conforme informação do Comando do Exército tal pensão militar já foi apreciada por esta Corte de Contas, pelo ato ser anterior a implantação do Sisac (1991) não há ato Sisac, uma vez que o processo foi apreciado fisicamente.
Quanto   à habilitação da Sra. JEANINE MARIA MENNA BARRETO na pensão de seu pai biológico, esta unidade técnica corrobora com entendimento apresentado no parecer técnico emitido pelo Diretor de Civis, Inativos e Pensionistas daquele Comando, no qual expõe que não há perda de tal direito pela filha biológica com base no Art. 378 do Código Civil Brasileiro/1916, vigente à época da adoção e à data do óbito do pai biológico (21/08/1995) da interessada.
Finalizando, no tocante à possibilidade da acumulação de duas pensões militares, é pacífico nesta Corte que a norma que rege os direitos dos beneficiários é a legislação vigente à época do óbito do instituidor, logo à época da morte do Sr. CARLOS ALBERTO LIMA MENNA BARRETO, 21/08/95, era o art. 29 da lei 3765/60 em sua redação original que estava vigente, este posteriormente alterado pela Medida Provisória nº 2215/01, segue texto original:
Art 29. É permitida a acumulação;
a) de duas pensões militares;
b) de uma pensão militar com proventos de disponibilidade, reforma, vencimentos, aposentadoria ou pensão proveniente de um único cargo civil.
Assim, não há óbice à acumulação das duas pensões militares.
Abordadas todas as questões pertinentes ao ato em tela, essa unidade técnica é de parecer que o ato pode receber a chancela pela legalidade, mesmo entendendo que moralmente a conduta do avô em adotar um neto para futuramente beneficiá-lo com uma pensão seja reprovável, ainda mais sendo os pais deste beneficiário capazes e ativos economicamente para prover a subsistência deste, entretanto, não há ilegalidade na conduta. 
CONCLUSÃO
A abrangência e a profundidade das verificações levadas a efeito fundamentam convicção de que o ato 53993/2018 pode ser apreciado pela legalidade.
PROPOSTA DE ENCAMINHAMENTO
Ante o exposto, com fundamento no art. 71, inciso III, da Constituição Federal, no art. 1º, inciso V, e art. 39, incisos I e II, da Lei 8.443/1992, no art. 260 do Regimento Interno do Tribunal de Contas da União, propõe-se considerar legal o ato nº 53993/2018 e promover seu registro."
2.	Transcrevo abaixo o parecer da lavra do Procurador Rodrigo Medeiros de Lima, em que discorda parcialmente da Sefip, peça 11. 
	"Cuida-se da análise do ato de reversão da pensão militar instituída por Carlos Alberto Lima Menna Barreto, em benefício da filha biológica Jeanine Maria Menna Barreto da Silveira (peça 7) .
2.	O ex-militar faleceu em 21/8/1995 e a pensão foi concedida à viúva Neusa Maria Menna Barreto (peça 5, p. 9, 16 e 31) . Com o falecimento da Sra. Neusa, em 20/1/2009, a Sra. Jeanine habilitou-se à pensão, na condição de filha biológica maior de 21 anos de idade (peça 5, p. 20, 22 e 30) .
3.	Ocorre que a Sra. Jeanine é também beneficiária de outra pensão militar instituída pelo avô paterno e pai adotivo Celso Menna Barreto (peça 6, p. 4, 17-25, 40-41, 56-57) desde 18/1/1985.
4.	Após análise dos documentos enviados pelo Comando do Exército (peças 4-6) , em resposta à diligência realizada (peças 2-3) , a Secretaria de Fiscalização de Pessoal (Sefip) concluiu pela legalidade e registro do ato por entender que a adoção da neta pelo avô paterno ocorreu antes da vigência do Estatuto da Criança e do Adolescente, que no § 1º do art. 42 vedou a adoção de qualquer pessoa pelos ascendentes e respectivos irmãos.
5.	Além disso, a unidade técnica consignou que à época do falecimento do Sr. Carlos Alberto Lima Menna Barreto, estava vigente a redação original do art. 29 da Lei 3.765/1960, in verbis (grifos inseridos) :
Art. 29. É permitida a acumulação:
a) de duas pensões militares;
b) de uma pensão militar com proventos de disponibilidade, reforma, vencimentos, aposentadoria ou pensão proveniente de um único cargo civil.
6.	Todavia, o referido artigo foi alterado pela Medida Provisória (MP) 2.215-10, de 31/8/2001, que lhe deu a seguinte redação (grifos inseridos) :
Art. 29.  É permitida a acumulação:
I - de uma pensão militar com proventos de disponibilidade, reforma, vencimentos ou aposentadoria;
II - de uma pensão militar com a de outro regime, observado o disposto no art. 37, inciso XI, da Constituição Federal.
7.	Portanto, a partir da entrada em vigor da citada MP 2.215-10/2001, não é mais permitida a acumulação de duas pensões militares, mas sim de uma pensão militar com a de outro regime ou com vencimentos e proventos de aposentadoria, reforma e disponibilidade.
8.	A jurisprudência Supremo Tribunal Federal (STF) , a exemplo do Mandado de Segurança (MS) 20.032, consolidou-se no sentido de que o direito à pensão militar é regulado pela lei vigente na data do óbito do instituidor, mas o direito à reversão da pensão deve observar a lei vigente à época do óbito do beneficiário inicial da concessão (grifos inseridos) :
PENSÃO MILITAR. REVERSAO. O DIREITO A PERCEPÇÃO DA PENSÃO MILITAR SE REGULA PELA LEI VIGENTE AO TEMPO EM QUE SE VERIFICOU O ÓBITO DO MILITAR, E O DIREITO A REVERSAO DA PENSÃO PELA LEI VIGENTE A ÉPOCA DO ÓBITO DA BENEFICIARIA DA PENSÃO. NÃO TEM DIREITO A REVERSAO DA PENSÃO, A IRMA DO MILITAR, QUE, A ÉPOCA DO FALECIMENTO DA VIÚVA DO MILITAR FALECIDO, ERA CASADA, AINDA QUE VENHA A FICAR VIÚVA DEPOIS DO ÓBITO DA CUNHADA. INTELIGENCIA DOS ARTS. 24 E 28 DA LEI 3.765, DE 04.05.1960, QUE REGULA AS PENSÕES MILITARES. MANDADO DE SEGURANÇA CONTRA ATO DO TRIBUNAL DE CONTAS DA UNIÃO, QUE NEGOU REGISTRO A REVERSAO DE PENSÃO CONCEDIDA PELAS AUTORIDADES ADMINISTRATIVAS, COM INFRINGENCIA DOS TEXTOS LEGAIS APLICAVEIS A ESPÉCIE. INDEFERIMENTO.
9.	Colhe-se da jurisprudência selecionada da Corte de Contas entendimento no mesmo sentido (grifos inseridos) : 
"O direito à percepção de pensão militar se regula pela lei vigente ao tempo do óbito do militar, mas o direito à reversão da pensão regula-se pela lei vigente à época do óbito do beneficiário inicial da pensão." (Acórdão 425/2018-TCU-Segunda Câmara) .
10.	Assim, na data da reversão da pensão, em 20/1/2009, já não era permitida a acumulação de duas pensões militares, em face da alteração do art. 29 da Lei 3.765/1960 dada pela MP 2.215-10/2001.
11.	Ante o exposto, opinamos pela ilegalidade e negativa de registro ao ato de reversão da pensão militar em apreço (peça 7) .
12.	Ressalte-se que o ato foi enviado ao TCU em 31/8/2018, de modo que pode ser apreciado sem a necessidade de prévia oitiva da interessada, nos termos do Acórdão 587/2011-TCU-Plenário.
13.	Por fim, cumpre registrar que, ainda que não houvesse a irregularidade acima apontada, os proventos da pensão foram indevidamente calculados com base no posto de Marechal, ou seja, 4 postos acima daquele que o ex-militar ocupava na ativa (Coronel) , em desacordo com a jurisprudência do TCU consubstanciada no Acórdão 2225/2019-TCU-Plenário. Como o ex-militar contribuiu para que os proventos da pensão fossem calculados com base em dois postos ou graduações acima, tais proventos deveriam corresponder ao posto de General de Exército, visto que foi para a reserva contando com mais de 40 anos de serviço, o que lhe daria direito a proventos calculados com base no posto de General de Brigada (conforme redação original do inciso II do art. 50 da Lei 6.880/1980) , e não de General de Divisão, conforme consta no ato."
	É o Relatório.

não há.

Procurador Rodrigo Medeiros de Lima.

PENSÃO MILITAR. REVERSÃO. O DIREITO A REVERSÃO DA ENSÃO MILITAR É REGIDO PELA LEGISLAÇÃO VIGENTE À DATA DO ÓBITO DA BENEFICIÁRIA INICIAL DA PENSÃO. IMPOSSIBILIDADE DE ACUMULAÇÃO DA DUAS PENSÕES MILITARES. ILEGALIDADE. NEGATIVA DE REGISTRO. DETERMINAÇÕES.

PENSÃO MILITAR (PMIL)

Secretaria de Fiscalização de Integridade de Atos e Pagamentos de Pessoal e de Benefícios Sociais (Sefip).

Cuidam os autos de ato de reversão de pensão militar em favor de Jeanine Maria Menna Barreto da Silveira, filha biológica de Carlos Alberto Lima Menna Barreto, instituidor do benefício, emitido pelo Comando do Exército.
Consigno, inicialmente, que o ato ingressou neste Tribunal em 31/8/2018, há menos do que os cinco anos estabelecidos pelo Supremo Tribunal Federal (RE 636.553/RS - Tema 445 de repercussão geral) , e referendados por esta Corte (Acórdão 122/2021-TCU-Plenário, rel. Min. Walton Alencar Rodrigues) , para a concessão de registro tácito.
Cabe trazer um breve histórico dos acontecimentos para melhor entendimento do processo. 
A beneficiária, Jeanine Maria Menna Barreto da Silva, faz jus a uma pensão instituída com a morte de seu avô, Celso Menna Barreto, de quem era filha adotiva juntamente com 2 primas, desde 1985, ato já considerado legal por este Tribunal.
Seu pai biológico, Carlos Alberto Menna Barreto, faleceu em 1995, deixando pensão em favor de sua mãe biológica, que faleceu em 2009, quando a interessada pediu habilitação na pensão deixada. 
Da análise dos autos, a Secretaria de Fiscalização de Pessoal - Sefip, em pareceres uniformes, peças 9/10, propôs considerar legal o ato e conceder-lhe o registro, por considerar que:
a adoção se regeu pelo art. 378 da Lei 3071/1916, sendo garantido a adotada que "os direitos e deveres que resultam do parentesco natural não se extinguem pela adoção, exceto o pátrio poder, que será transferido do pai natural para o adotivo", o que garantiria a ela o direito à pensão do pai biológico;
 estava vigente em 1995, data da instituição da pensão militar inicial, quando faleceu Carlos Alberto Lima Menna Barreto, a redação do art. 29 da Lei 3.765/1960, que permitia a acumulação de 2 pensões militares:
"Art. 29. É permitida a acumulação:
de duas pensões militares;
b) de uma pensão militar com proventos de disponibilidade, reforma, vencimentos, aposentadoria ou pensão proveniente de um único cargo civil."
Cabe registrar que o referido artigo foi alterado pela Medida Provisória (MP) 2.215-10, de 31/8/2001, que lhe deu a seguinte redação (grifos inseridos) , não sendo mais permitida a acumulação de duas pensões militares:
"Art. 29. É permitida a acumulação:
I - de uma pensão militar com proventos de disponibilidade, reforma, vencimentos ou aposentadoria;
	II - de uma pensão militar com a de outro regime, observado o disposto no art. 37, inciso XI, da Constituição Federal."
O MPTCU, em parecer da lavra do Procurador Rodrigo Medeiros de Lima, discordou da Sefip, com base no entendimento já firmado pelo Supremo Tribunal Federal (STF) , a exemplo do Mandado de Segurança (MS) 20.032 com ementa transcrita abaixo e por este Tribunal de Contas, de que o direito à pensão militar é regulado pela lei vigente na data do óbito do instituidor, mas o direito à reversão da pensão deve observar a lei vigente à época do óbito do beneficiário inicial da concessão, que, no caso em tela, ocorreu em 20/1/2009, quando já não era mais possível acumular 2 pensões.
"PENSÃO MILITAR. REVERSAO. O DIREITO A PERCEPÇÃO DA PENSÃO MILITAR SE REGULA PELA LEI VIGENTE AO TEMPO EM QUE SE VERIFICOU O ÓBITO DO MILITAR, E O DIREITO A REVERSAO DA PENSÃO PELA LEI VIGENTE A ÉPOCA DO ÓBITO DA BENEFICIARIA DA PENSÃO. NÃO TEM DIREITO A REVERSAO DA PENSÃO, A IRMA DO MILITAR, QUE, A ÉPOCA DO FALECIMENTO DA VIÚVA DO MILITAR FALECIDO, ERA CASADA, AINDA QUE VENHA A FICAR VIÚVA DEPOIS DO ÓBITO DA CUNHADA. INTELIGENCIA DOS ARTS. 24 E 28 DA LEI 3.765, DE 04.05.1960, QUE REGULA AS PENSÕES MILITARES. MANDADO DE SEGURANÇA CONTRA ATO DO TRIBUNAL DE CONTAS DA UNIÃO, QUE NEGOU REGISTRO A REVERSAO DE PENSÃO CONCEDIDA PELAS AUTORIDADES ADMINISTRATIVAS, COM INFRINGENCIA DOS TEXTOS LEGAIS APLICAVEIS A ESPÉCIE. INDEFERIMENTO."
Ressalta, também, que "ainda que não houvesse a irregularidade acima apontada, os proventos da pensão foram indevidamente calculados com base no posto de Marechal, ou seja, 4 postos acima daquele que o ex-militar ocupava na ativa (Coronel) , em desacordo com a jurisprudência do TCU consubstanciada no Acórdão 2225/2019-TCU-Plenário. Como o ex-militar contribuiu para que os proventos da pensão fossem calculados com base em dois postos ou graduações acima, tais proventos deveriam corresponder ao posto de General de Exército, visto que foi para a reserva contando com mais de 40 anos de serviço, o que lhe daria direito a proventos calculados com base no posto de General de Brigada (conforme redação original do inciso II do art. 50 da Lei 6.880/1980) , e não de General de Divisão, conforme consta no ato."
 Em razão do exposto acima, concordo integralmente com a proposta formulada pela MP/TCU, razão pela qual acolho o parecer da lavra do Procurador Rodrigo Medeiros de Lima, adotando seus fundamentos como razões de decidir, no sentido de considerar o ato ilegal e negar-lhe o registro.
 	Em face do exposto, VOTO por que o Tribunal adote a minuta de Acórdão que submeto à apreciação deste Colegiado.
	TCU, Sala das Sessões Ministro Luciano Brandão Alves de Souza, em 13 de abril de 2021.
AROLDO CEDRAZ
Relator